【裁判字號】    90,易,2404
【裁判日期】    900814
【裁判案由】    家庭暴力防治法等
【裁判全文】
臺灣高雄地方法院刑事判決                    九十年度易字第二四四號
    公  訴  人  臺灣高雄地方法院檢察署檢察官
    被      告  丁○○
    被      告  甲○○
    被      告  乙○○
右列被告因傷害等案件，經檢察官提起公訴（九十年度偵字第七二六八號），本院判
決如左︰
    主  文
丁○○連續公然侮辱人，處拘役貳拾日，如易科罰金，以參佰元折算壹日，扣案之紙
張肆張及紙板壹張均沒收。又毀棄他人之涼鞋，足以生損害於他人，處拘役拾日，如
易科罰金，以參佰元折算壹日。又共同傷害人之身體，處拘役參拾日，如易科罰金，
以參佰元折算壹日。應執行拘役伍拾日，如易科罰金，以參佰元折算壹日，扣案之紙
張肆張及紙板壹張均沒收。
甲○○共同傷害人之身體，處拘役參拾日，如易科罰金，以佰元折算壹日。
乙○○連續傷害人之身體，處拘役伍拾日，如易科罰金，以佰元折算壹日。
    事  實
一、丁○○為甲○○之妻，丙○○（外號蓉蓉）為甲○○之弟乙○○之妻，丁○○與
    丙○○二人係妯娌關係，其四人具有家庭暴力防治法第三條第四款之家庭成員關
    係。緣其四人平日即因有財務糾紛而互有芥蒂，致相處不睦。詎丁○○竟基於公
    然侮辱人之概括犯意，自民國八十九年十月中旬某日起，迄同年十一月間某日止
    ，連續三次至丙○○位於高雄縣湖內鄉○○街三十八巷三號八樓住處所在之蓮合
    國大樓，分別於大樓之電梯內、地下室電梯門口及丙○○所有自小客車前擋風玻
    璃之公眾得共聞共見之處所，張貼書有「蓉蓉：酒家女、大香爐、豆菜底」等足
    以貶損丙○○社會評價之粗鄙語句之紙張四張及紙板一張，公然辱罵丙○○，致
    丙○○尊嚴及名譽受損。丁○○另基於毀損之故意，於九十年二月九日下午一時
    許，至丙○○之上址大門外，拿取丙○○所有涼鞋一雙後（約值新台幣八百元）
    ，擅自加以丟棄，致未能尋獲，使該涼鞋之效用全部喪失，足以生損害於丙○○
    。
二、於九十年三月十五日晚上八時許，在高雄縣湖內鄉○○村○○街七十號甲○○母
    親之住處一樓，丁○○、甲○○復因財務糾紛，與乙○○發生口角，丁○○復另
    行與甲○○共同基於傷害人身體之犯意聯絡，乙○○則基於傷害人身體之概括犯
    意，互相徒手毆打對方，致丁○○受有左肩岬五ｘ四ｘ０．二公分瘀青及皮下血
    腫之傷害、甲○○受有下顎左方二ｘ０．五公分瘀青及皮下出血、背部四ｘ四ｘ
    ０．三公分瘀傷、皮下血腫之傷害、乙○○則受有左嘴角撕裂傷約０．二公分、
    口腔內撕裂傷約四公分之傷害。
三、案經丙○○、丁○○、甲○○、乙○○分別訴由高雄縣警察局湖內分局報告臺灣
    高雄地方法院檢察署檢察官偵查起訴。
    理  由
一、訊據被告丁○○對右揭妨害名譽及毀損犯行，坦承不諱，惟矢口否認有何傷害犯
    行，辯稱：當時係被告乙○○毆打伊，伊並未還手云云；訊據被告甲○○固坦承
    有右揭傷害犯行，惟辯稱：係被告乙○○先出手對伊毆打，伊始出手還擊云云；
    訊據被告乙○○矢口否認有右揭傷害犯行，辯稱：是被告甲○○、丁○○二人先
    出手毆打伊，伊只有推開他們，並未毆打他們云云。經查：
（一）被告丁○○右揭妨害名譽及毀損犯行，除據其坦承在卷外，並經告訴人丙○○
      指訴綦詳，復有書寫侮辱丙○○名譽之紙張四張及紙板一張扣案可佐，又被告
      丁○○拿取丙○○之涼鞋並加以丟棄一情，並有錄影帶在卷足資佐證。
（二）被告丁○○、甲○○、乙○○右揭傷害事實，已據告訴人丁○○、甲○○及乙○○於警訊、偵查及本院審理中指訴綦詳，核與證人劉李日叛於偵查中證述情
      節大致相符（見偵查卷第十五頁），並有驗傷診斷書三份在卷可稽。
（三）按「正當防衛必須對於現在不法之侵害始得為之，侵害業已過去，即無正當防
      衛可言。故侵害已過去後之報復行為，與無從分別何方為不法侵害之互毆行為
      ，均不得主張防衛權」（最高法院三十年上字第一○四○號判例參照）。查被
      告乙○○既坦承本案係雙方因財務糾紛起爭執後，三人發生互毆行為（見九十
      年四月三十日偵查卷第九頁筆錄），依上開判例意旨，被告三人自均不得主張
      正當防衛，是被告甲○○所辯係對方先出手伊始反擊，被告乙○○所辯被打後
      未還手等語，均難解免其傷害之罪責。
（四）被告丁○○雖辯稱當時伊遭毆打未還手云云，惟查：被告甲○○、葉麗春二人
      聯手共同毆打乙○○，已據被告乙○○供明在卷，而被告乙○○確實受有左嘴
      角撕裂傷約０．二公分、口腔內撕裂傷約四公分之傷害，並有驗傷單在卷可稽
      ，參以被告乙○○供述當時係伊三人互毆等語，被告丁○○應有參與互毆一情
      ，應堪認定。
（五）綜上所述，被告上開所辯均屬卸飾之詞，尚無可採，本件事證明確，被告三人
      犯行均堪認定。
二、核被告丁○○所為，係犯刑法第三百零九條第一項之公然侮辱罪、第三百五十四
    條第一項之毀損罪及第二百七十七條第一項之傷害罪；被告甲○○、乙○○所為
    ，均係犯刑法第二百七十七條第一項之傷害罪。上開公然侮辱罪及傷害罪部分，
    屬家庭暴力防治法第二條第二項之家庭暴力罪。被告丁○○與被告甲○○二人，
    就上開傷害罪，有犯意之聯絡及行為之分擔，為共同正犯。被告丁○○先後多次
    公然侮辱犯行及被告乙○○先後傷害被告丁○○、甲○○二人之犯行，時間緊接
    ，所犯係構成要件相同之罪，顯係基於概括犯意為之，均應依連續犯論，並加重
    其刑。被告丁○○所犯上開三罪間，犯意各別，罪名有異，應予分論併罰。爰審
    酌被告甲○○、乙○○二人為屬兄弟關係，竟不知珍惜手足之情，僅因財務糾紛
    ，即暴力相向，毆打對方成傷，所為非是，被告丁○○多次公然侮辱他人之情節
    ，毀損標的之財物價值非鉅，並審酌被告犯罪之動機、目的、手段，犯罪時所受
    之刺激及其品性、生活狀況、智識程度、犯罪所生之損害，及犯罪後態度等一切
    情狀，分別量處如主文所示之刑，並諭知易科罰金之折算標準，以資懲儆，被告
    丁○○部分，並依法定應執行刑。扣案之紙張四張及紙板一張，係被告丁○○供
    犯罪所用之物，且為被告所有，業經被告丁○○供明在卷，爰依刑法第三十八條
    第一項第二款併予宣告沒收。
三、又被告丁○○於右揭公然侮辱行為後，刑法第四十一條已於九十年一月十日經公
    布修正為第四十一條第一項，其規定為：「犯最重本刑為五年以下有期徒刑之罪
    ，而受六個月以下有期徒刑或拘役之宣告，因身體、教育、職業或家庭之關係，
    執行顯有困難者，得以一元以上三元以下折算一日，易科罰金。但確因不執行所
    宣告之刑難收矯正之效，或難以維持法秩序者不在此限」。新舊法比較結果，修
    正後之現行刑法第四十一條第一項後段附加規定「但確因不執行所宣告之刑難收
    矯正之效，或難以維持法秩序者不在此限」部分，對被告較為不利，依刑法第二
    條第一項但書規定，自應適用修正前刑法第四十一條之規定予以諭知易科罰金，
    附此敘明。另被告丁○○右揭毀損犯行，被告丁○○等三人之傷害犯行，均係於
    九十年一月十日刑法第四十一條修正後所為，其自應適用新法易科罰金規定，予
    以論處，尚不生新舊法比較問題，附此敘明。
據上論斷，應依刑事訴訟法第二百九十九條第一項前段，刑法第二條第一項但書、第
二十八條、第五十六條、第二百七十七條第一項、第三百零九條第一項、第三百五十
四條第一項、第四十一條第一項，第五十一條第六款、第三十八條第一項第二款、修
正前刑法第四十一條，罰金罰鍰提高標準條例第一條前段、第二條，判決如主文。
中      華      民      國    九十      年      八      月     十四     日
                                    臺灣高雄地方法院刑事第二庭
                                        法  官  施  柏  宏
右正本證明與原本無異。
如不服本判決，應於送達後十日內，向本院提出上訴狀。
                                        書記官  邱  秋  珍
中      華      民      國    九十      年      八      月     十四     日
附錄本判決論罪之法條全文
刑法第三百零九條 (公然侮辱罪)
公然侮辱人者，處拘役或三百元以下罰金。
以強暴犯前項之罪者，處一年以下有期徒刑、拘役或五百元以下罰金。
刑法第三百五十四條 (毀損器物罪)
毀棄、損壞前二條以外之他人之物或令致不堪用，足以生損害於公眾或他人者，處二
年以下有期徒刑、拘役或五百元以下罰金。
刑法第二百七十七條條第一項
傷害人之身體或健康者，處三年以下有期徒刑、拘役或一千元以罰金。


司法院資訊處製作；財團法人民間司法改革基金會備份。
